臺灣高等法院刑事判決
110年度上易字第787號
上  訴  人  臺灣基隆地方檢察署檢察官
被      告  陳品希



上列上訴人因被告違反毒品危害防制條例案件，不服臺灣基隆地
方法院110年度易字第92號，中華民國110年2月18日第一審判決
（聲請簡易判決處刑案號：臺灣基隆地方檢察署109年度毒偵字
第1759號），提起上訴，本院判決如下：
    主  文
上訴駁回。
    理  由
一、本案經本院審理結果，認第一審判決以檢察官就本件聲請簡
    易判決處刑，有起訴程序違背規定之情事，爰為公訴不受理
    之諭知，核無不當，應予維持，並引用第一審判決書記載之
    理由（如附件）。
二、檢察官上訴意旨略以：被告陳品希前因違反毒品危害防制條
    例之施用毒品案件，經臺灣基隆地方檢察署（下稱基隆地檢
    ）檢察官以106年度毒偵字第1497號為附命完成戒癮治療之
    緩起訴處分確定，因於緩起訴期間（自民國106年11月8日至
    108年11月7日）發生法定撤銷事由，嗣經基隆地檢檢察官以
    108年度撤緩字第152號撤銷上開緩起訴處分，於108年5月24
    日公告，並於處分確定後以108年度撤緩毒偵字第212號聲請
    簡易判決處刑，案經臺灣基隆地方法院（下稱基隆地院）10
    8年度基簡字第1142號判決處有期徒刑2月確定。是被告前犯
    施用毒品案件，經檢察官為上開附命完成戒癮治療緩起訴處
    分，又於該「附命完成戒癮治療緩起訴處分」執行完畢日（
    即上開撤銷緩起訴處分之公告日）之次日起算3年內，於109
    年11月3日至5日間之某日，再犯本件施用毒品罪，已不合於
    「3年後再犯」之規定，應依法追訴。否則若被告心存僥倖
    ，有意避險，選擇對其較有利之戒癮治療，如有再犯，又可
    規避直接起訴之規定，自與法律規範目的有悖。原審判決未
    慮及此，為期適法允當，爰提起上訴，請求撤銷原判決，另
    為更適當之判決等語。
三、按起訴之程序違背規定者，法院應諭知不受理之判決，並得
    不經言詞辯論為之；又對於原審諭知不受理之判決上訴時，
    第二審法院認其為無理由而駁回上訴，得不經言詞辯論為之
    ，刑事訴訟法第303條第1款、第307條、第372條分別定有明
    文。
四、本院查：
  ㈠109年1月15日修正公布、同年7月15日施行之毒品危害防制條
    例（下稱毒品條例）第20條第3項及第23條第2項，雖僅將原
    條文之再犯期間由「5年」改為「3年」，惟鑑於將施用毒品
    者監禁於監獄內，僅能短期間防止其接觸毒品，因慣用毒品
    產生之「心癮」根本無法根除，並慮及毒品條例施行多年累
    積之戒毒經驗及實效，暨逐步擴充之醫療、戒癮機構、專業
    人力、社區支援系統等資源，尤以本次毒品條例第24條修正
    ，擴大檢察官對施用毒品者附條件緩起訴處分之範圍，使其
    能視個案具體情形給予適當多元社區處遇。本次修正後對於
    施用毒品者之思維，自應與時俱進，擺脫以往側重於「犯人
    」身分之處罰，著重其為「病患」之特質，並以「治療」疾
    病為出發點，重新評價前揭所謂「3年後再犯」之意義。又
    毒品戒除不易，須經長期且持續之治療，施用毒品者既被視
    為「病患性犯人」，最佳處遇方式即為治療。對於施用毒品
    者之治療方式，有機構外之處遇（如自行赴醫院戒癮、附命
    完成戒癮治療之緩起訴處分〔下稱附命緩起訴〕等），或機構
    內之觀察、勒戒或強制戒治；至對施用毒品者科以刑罰，無
    非在運用刑罰之一般預防功能以嚇阻毒品之施用。監獄為執
    行場所而非戒癮專責機構，針對施用毒品者及其再犯之特性
    ，法務部於106年12月5日頒訂之「科學實證之毒品犯處遇模
    式計畫」，目的即是積極引進地區醫療體系之協助，提供毒
    癮戒治，落實社區追蹤輔導及治療之銜接，俾修復創傷、預
    防再犯。惟刑罰因涉及人身自由之基本權，故於施用毒品初
    犯時皆以傳統之機構外或機構內處遇方式治療，如再施用毒
    品時，始科以刑事責任。而當刑罰處遇仍不能有效幫助施用
    毒品者改善惡習時，即表示無法以此方式發揮治療效果，若
    繼續施以刑罰只具懲罰功能，不僅無法戒除毒癮，更漸趨與
    社區隔離，有礙其復歸社會。基於憲法應保障人民之生存權
    ，及根據每個國民生存照顧需要提供基本給付之理念，為協
    助施用毒品者戒除毒癮復歸社會，對於經監獄監禁處遇後仍
    再犯之施用毒品者，更應恢復以機構內、外之治療協助其戒
    除毒癮。此即本次修正毒品條例第20條第3項關於施用毒品
    者所謂「3年後再犯」係何所指之立法真諦。除檢察官優先
    適用第24條命附條件緩起訴處分處遇（不論幾犯，亦無年限
    ）外，對於施用毒品初犯者，即應適用第20條第1項、第2項
    為機構內之觀察、勒戒或強制戒治；若於上開機構內處遇執
    行完畢釋放後，於「3年內再犯」者，依第23條第2項規定，
    應依法追訴；倘於「3年後再犯」自應再回歸到傳統醫療體
    系機構內重為觀察、勒戒或強制戒治之治療。是對於戒除毒
    癮不易者，唯有以機構內、外處遇及刑事制裁等方式交替運
    用，以期能控制或改善其至完全戒除毒癮。綜上，對於毒品
    條例第20條第3項及第23條第2項所謂「3年後（內）再犯」
    ，應跳脫以往窠臼，以「3年」為期，建立「定期治療」之
    模式。其規定中所謂「3年後再犯」，只要本次再犯（不論
    修正施行前、後）距最近1次觀察、勒戒或強制戒治執行完
    畢釋放，已逾3年者，即該當之，不因其間有無犯第10條之
    罪經起訴、判刑或執行而受影響（最高法院刑事大法庭109
    年度台上大字第3826號裁定意旨參照）。
  ㈡復按毒品條例於97年4月30日修正公布、同年10月30日施行後
    ，對於犯該條例第10條第1項、第2項之施用第一級或第二級
    毒品罪者，進入司法程序之戒癮治療方式，係採取第20條第
    1項、第2項規定「觀察、勒戒或強制戒治」及第24條第1項
    所定「附命緩起訴」雙軌制，其目的同在給予施用毒品者戒
    毒自新機會。是以，被告既同意參加「戒癮治療」，並由檢
    察官採行「附命緩起訴」方式，且完成「附命緩起訴」所採
    用之戒癮治療完畢，自毋庸復行採取「觀察、勒戒或強制戒
    治」方式，重啟戒除毒癮以代替刑罰之處遇程序；被告既完
    成「附命緩起訴」之戒癮治療，事實上已接受等同「觀察、
    勒戒或強制戒治」執行完畢釋放之處遇（最高法院109年度
    台非字第76號判決意旨參照）。從而，縱經檢察官為附命緩
    起訴，若未完成戒癮治療，究與觀察、勒戒或強制戒治業經
    完整之治療療程不同，無法補充或替代上開醫療處置，而應
    再予觀察、勒戒之機會，方為適法。
  ㈢被告前因施用毒品案件，經基隆地院以105年度毒聲字第110
    號裁定送勒戒處所觀察、勒戒後，認無繼續施用毒品之傾向
    ，於105年11月1日執行完畢釋放出所；復因施用毒品案件，
    經基隆地檢檢察官以106年度毒偵字第1497號為附命緩起訴
    ，惟因被告於緩起訴期間內（106年11月8日至108年11月7日
    ），故意更犯有期徒刑以上刑之施用第二級毒品罪（施用時
    間為107年10月6日下午1時15分許採尿前回溯120小時內某時
    ，尚在上開附命緩起訴戒癮治療1年之期程內），經基隆地
    檢檢察官於108年4月18日以108年度毒偵字第522號聲請簡易
    判決處刑後，基隆地院以108年度基簡字第730號判決處有期
    徒刑4月確定，基隆地檢檢察官並以108年度撤緩字第152號
    撤銷上開緩起訴處分後，以108年度撤緩毒偵字第212號聲請
    簡易判決處刑，經基隆地院以108年度基簡字第1142號判決
    處有期徒刑2月確定，有本院被告前案紀錄表、各該緩起訴
    處分書、撤銷緩起訴處分書及聲請簡易判決處刑書附卷可參
    ，是縱經檢察官為附命緩起訴，被告實質上既未完成戒癮治
    療，究與觀察、勒戒或強制戒治業經完整之治療療程不同，
    而無從代替觀察、勒戒或強制戒治之醫療處置。公訴意旨所
    認被告施用第二級毒品之時間「109年11月3日至5日間之某
    日晚間某時許」，距上開觀察、勒戒執行完畢釋放之時間顯
    已逾3年，其間未再接受觀察、勒戒或強制戒治或等同之處
    遇，則依前揭說明，本件應由檢察官依修正後毒品條例之規
    範意旨，基於一次性之整體規劃而重啟處遇程序，視個案情
    形，決定是否聲請「觀察、勒戒或強制戒治」或給予「附命
    緩起訴」之機會。詎檢察官逕予起訴，法院無從替代檢察官
    為上開合義務性之裁量，應認本件起訴程序違背規定，且無
    從補正，原審爰依刑事訴訟法第452條、第303條第1款、第3
    07條規定，改依通常程序審理，並不經言詞辯論，逕為諭知
    不受理之判決，核無違誤，檢察官上訴為無理由，應予駁回
    ，並不經言詞辯論為之。
據上論斷，應依刑事訴訟法第368條、第372條、第373條，判決
如主文。
中　　華　　民　　國　　110 　年　　4 　　月　　14　　日
                  刑事第四庭    審判長法  官  陳筱珮
                                      法  官  林怡秀
                                      法  官  吳元曜
以上正本證明與原本無異。
不得上訴。
                                      書記官  黃亮潔
中　　華　　民　　國　　110 　年　　4 　　月　　14　　日

附件：臺灣基隆地方法院110年度易字第92號刑事判決
臺灣基隆地方法院刑事判決　             110年度易字第92號
公　訴　人　臺灣基隆地方檢察署檢察官
被　　　告　陳品希　男　(民國00年00月00日生)
　　　　　　　　　　身分證統一編號：Z000000000號
　　　　　　　　　　住○○市○○區○○○路000○00號
　　　　　　　　　　居基隆市○○區○○○路000巷00號
上列被告因違反毒品危害防制條例案件，經檢察官聲請簡易判決
處刑（109年度毒偵字第1759號），本院受理後（原簡易庭案號
：110年度基簡字第129號）認為不宜逕以簡易判決處刑，改依通
常程序審理，判決如下：
    主  文
本件公訴不受理。
    理  由
一、聲請簡易判決處刑意旨略以：被告基於施用第二級毒品甲基
    安非他命之犯意，於民國109年11月3日至5日間之某日晚間
    某時許，在基隆市○○區○○○路000巷00號之居所，以將甲基安
    非他命置入玻璃球吸食器加熱燒烤並吸食其煙霧之方式，施
    用甲基安非他命1次。因認被告所為，係犯毒品危害防制條
    例第10條第2項之施用第二級毒品罪嫌。
二、按案件起訴之程序違背規定者，應諭知不受理之判決，並得
    不經言詞辯論為之，刑事訴訟法第303條第1款、第307條定
    有明文。檢察官未依毒品危害防制條例第20條規定，聲請法
    院裁定被告先送勒戒處所觀察、勒戒，而逕行起訴者，其起
    訴之程序違背規定，自應諭知不受理之判決。
三、按毒品危害防制條例第20條第1項既僅規定：「犯第10條之
    罪者，檢察官應聲請法院裁定，令被告入勒戒處所觀察、勒
    戒」。則施用第一級或第二級毒品之行為人，如未曾執行觀
    察、勒戒，依法應令其入勒戒處所觀察、勒戒。而依以往實
    務見解，認犯施用第一級或第二級毒品罪者，如已完成「附
    命緩起訴」之戒癮治療，事實上已接受等同「觀察、勒戒或
    強制戒治」執行完畢釋放之處遇，則如於3年内，再犯施用
    第一級或第二級毒品罪，顯現其再犯率甚高，已無再次接受
    「觀察、勒戒或強制戒治」處遇之必要，自應依該條例第23
    條第2項規定之相同法理，逕行追訴，而無再依該條例第20
    條第1項重行聲請觀察、勒戒或強制戒治之必要。則施用毒
    品者如未完成「附命緩起訴」之戒癮治療，緩起訴處分經撤
    銷，則緩起訴處分諭知之戒癮治療並未完成，自不得解為等
    同「觀察、勒戒」之處遇已完成（最高法院109年度台非字
    第77號判決、臺灣高等法院109年度上訴字第2433號、109年
    度上易字第2268號判決參照）。
四、經查：
（一）被告前因施用毒品案件，經觀察、勒戒後，於105年11月1
      日因無繼續施用傾向出所；嗣因施用毒品案件，經檢察官
      以106年度毒偵字第1497號為附命完成戒癮治療之緩起訴
      處分，惟該緩起訴處分嗣經撤銷，而經本院以108年度基
      簡字第1142號判決判處有期徒刑2月確定，其後未有接受
      觀察、勒戒、強制戒治或檢察官為緩起訴處分之紀錄等情
      ，有臺灣高等法院被告前案紀錄表在卷可稽。而於勒戒處
      所内之觀察、勒戒，具監禁治療之性質，參諸毒品危害防
      制條例本次修正，對於施用毒品者既強調「治療、醫療先
      於司法」之刑事政策，強化觀察、勒戒或強制戒治處分、
      命附條件緩起訴處遇措施與監禁刑罰間之交替運用，查被
      告於本案原所受之附命緩起訴處分既經撤銷，顯然不能認
      為被告已受有「等同於觀察、勒戒之處遇處分且執行完畢
      」（最高法院109年度台非字第105號判決參照）。則於緩
      起訴處分撤銷後，即應回復為未經緩起訴處分前之狀態，
      由檢察官另行聲請法院裁定觀察、勒戒，而不得逕行起訴
      。
（二）另按被告施用第一級或第二級毒品罪，經裁定觀察、勒戒
      或強制戒治程序者，係以「觀察、勒戒或強制戒治」執行
      完畢釋放後，起算「3年」内再犯之期間，則被告係經「
      附命緩起訴」，依同一法理，應以經「附命緩起訴」並「
      完成戒癮治療」後，而非以「附命緩起訴」確定之日，起
      算「3年」内再犯之期間（最高法院109年度台非字第76號
      刑事判決亦同此意旨）。被告前案之施用毒品犯行，雖經
      檢察官為前開緩起訴處分在案，然該緩起訴處分既經撤銷
      ，自無從起算3年内再犯施用毒品之期間，是依前揭毒品
      危害防制條例條文及說明，前開緩起訴處分因已遭撤銷，
      無從認定本件係經觀察、勒戒、強制戒治或「等同觀察、
      勒戒處遇」之執行完畢3年内，再犯施用毒品之罪。
（三）綜上所述，檢察官應依毒品危害防制條例第20條第1項之
      規定，向本院聲請觀察、勒戒，惟檢察官逕向本院聲請簡
      易判決處刑，其起訴程序違背規定，爰不經言詞辯論，逕
      諭知不受理之判決。
五、依刑事訴訟法第452條、第303條第1款、第307條，判決如主
    文。
中　　華　　民　　國　　110 　年　　2 　　月　　18　　日
                  刑事第六庭  法  官  藍君宜
以上正本證明與原本無異。
如不服本判決應於收受送達後20日內向本院提出上訴書狀，並應
敘述具體理由；其未敘述上訴理由者，應於上訴期間屆滿後20日
內向本院補提理由書( 均須按他造當事人之人數附繕本) 「切勿
逕送上級法院」。
中　　華　　民　　國　　110 　年　　2 　　月　　18　　日
                              書記官  王一芳